【裁判字號】    98,上易,1031
【裁判日期】    990311
【裁判案由】    妨害名譽
【裁判全文】
臺灣高等法院高雄分院刑事判決        98年度上易字第1031號
上  訴  人  臺灣高雄地方法院檢察署檢察官
被      告  甲○○
            丁○○
上  列一人
輔  佐  人  乙○○（被告丁○○之配偶）
                    男（民國○○年○○月○○日生）
                    身分證統一編號：Ｚ000000000號
                    住高雄市新興區○○○路80號7樓之1
上列二人共同
選任辯護人  黃振銘律師
            李耿誠律師
上列上訴人因被告妨害名譽案件，不服臺灣高雄地方法院98年度
簡上字第415 號中華民國98年10月28日第一審判決（起訴案號：
臺灣高雄地方法院檢察署96年度偵續一字第55號），提起上訴，
本院判決如下：
    主  文
原判決撤銷。
甲○○、丁○○均犯公然侮辱罪，各處拘役參拾日，均減為拘役
拾伍日，如易科罰金，均以銀元參佰元即新臺幣玖佰元折算壹日
。均緩刑貳年。
    事  實
一、甲○○、丁○○與丙○○，均係位在高雄市新興區○○○路
    86號「華南花園大廈」之住戶，甲○○、丁○○與丙○○間
    因住戶相處問題素有嫌隙，於民國（下同）95年3 月24日夜
    間10時30分許，甲○○、丁○○與丙○○又因細故發生爭執
    ，在「南華花園大廈」1 樓管理室前公眾得以共見共聞之場
    所，甲○○、丁○○分別基於公然侮辱之犯意，甲○○對丙○○辱罵：「這個大樓那麼多神經病」之詞，丁○○則以「
    你是我們大樓的恐怖，白色恐怖」、「狗不要亂啼」等語，
    公然羞辱丙○○，足生損害於丙○○之名譽。
二、案經丙○○訴請臺灣高雄地方法院檢察署檢察官偵查起訴。
    理  由
一、證據能力：
(一)、按被告以外之人於審判外之言詞或書面陳述，除法律有規定
    者外，不得作為證據，刑事訴訟法第159 條第1 項定有明文
    。又被告以外之人於審判外之陳述，雖不符前4 條之規定，
    而經當事人於審判程序同意作為證據，法院審酌該言詞陳述
    或書面陳述作成時之情況，認為適當者，亦得為證據。當事
    人、代理人或辯護人於法院調查證據時，知有第159 條第1
    項不得為證據之情形，而未於言詞辯論終結前聲明異議者，
    視為有前項之同意，刑事訴訟法第159 條之5 亦定有明文。
    本件所引下列證據，其原屬於傳聞證據部分，檢察官及被告
    2 人、辯護人、被告丁○○之輔佐人，就上開言詞陳述，或
    同意作為證據、或未於本院審理過程中聲明異議（見本院準
    備程序筆錄），本院並審酌前開言詞陳述作成時之情況要屬
    正常，所取得過程並無瑕疵，且與本案相關之待證事實具有
    關連性，認適當作為證據，依前開刑事訴訟法第159 條之5
    之規定，認上開陳述具有證據能力。
(二)、蒐證錄音光碟、相片等物，分別係利用機械力錄取聲音、拍
    攝畫面後，再將該等聲音、畫面，予以客觀、自然呈現之物
    ，此與「供述證據」係供述者對於有關體驗之事實，經由知
    覺、記憶、表現、敘述或敘述性動作等過程予以傳達者自為
    不同，其本質上屬物證之一種，非屬供述證據，不適用傳聞
    法則。是本件告訴人為告訴時所提出之蒐證錄音光碟，既與
    被告2 人本件犯行有相當之關聯性，且未經檢察官、被告2
    人及其辯護人、被告丁○○之輔佐人主張其有不法取得或經
    變造之情，自應具有證據能力。至被告2 人與其辯護人、被
    告丁○○之輔佐人於原審審理中，雖主張告訴人嗣後提出之
    蒐證錄音帶（非其告訴時所提出之上開蒐證錄音光碟），有
    經告訴人加工變造之情，然經原審先後2 次勘驗告訴人所提
    出之蒐證錄音光碟、蒐證錄音帶，其內容大致相同，僅其中
    一小段僅約10句之對話，未見於蒐證錄音帶中，而依告訴人
    於原審審理中所述，上開蒐證錄音有經轉錄情形（見原審卷
    第54、85頁），且衡以常情，於錄音內容轉錄過程中，部分
    內容漏予轉錄或誤為刪除，並非罕見，而檢察官及被告2 人
    、辯護人、被告丁○○之輔佐人，又對原審依據上開蒐證錄
    音光碟所為之勘驗內容，表示無意見，其中被告2 人及其辯
    護人、被告丁○○之輔佐人更主張案發當日相關人之對話過
    程、內容，應以該次之勘驗結果為準（見原審卷第115 、11
    6 頁、本院卷第41頁），是尚無從因告訴人所提出之上開蒐
    證錄音光碟、蒐證錄音帶經勘驗後，有前述不一致之處，即
    謂本院以下引為證據之前揭蒐證錄音光碟及其勘驗內容，有
    何經變造之情，而認其無證據能力，附此敘明。
二、(一)訊據被告甲○○並不否認有於前開時、地陳述「這個大樓
    很多神經病」一語，然否認有上開公然侮辱犯行，辯稱：案
    發當時，伊是擔任「華南花園大廈」管委會之主委，案發當
    天晚上，伊原本在伊的店裡面，嗣管理員莊睿謙打電話給伊
    ，說告訴人丙○○用腳踏車撞管理室大門，並說其有聯絡丁○○先過去處理，而伊回到大樓時，丁○○已經在該處了，
    並與告訴人越吵越大聲，伊為了阻止他們繼續吵，就把丁○○拉到大樓電梯處，對丁○○表示『已經很晚了，我們不要
    再吵了，不要再跟一些神經病吵架』，當時告訴人不在旁邊
    ，但伊轉頭回去時，告訴人就在大樓花園那邊，質問伊為何
    罵其神經病，伊就向告訴人表示：『我沒有罵你神經病，但
    是大樓很多神經病』，故伊當時陳述上開言語，是基於主委
    維護大樓秩序的職責，為了勸丁○○回去所陳述，並沒有公
    然侮辱告訴人的意思云云；(二)另訊據被告丁○○則不否認有
    於前開時、地陳述「你是大樓的恐怖，白色恐怖」、「狗不
    要亂啼」等言語，然亦否認有上開妨害名譽犯行，辯稱：案
    發當時，伊是擔任「華南花園大廈」管委會的財委，案發當
    日晚上10點半，管理員莊睿謙打電話給伊，說告訴人用腳踏
    車去撞管理室的木門，伊接到電話後，就下去警衛室，並質
    問告訴人為何這麼晚了還要在這邊鬧，之後因為時間已經晚
    了，伊想睡覺、累了，就嘆了口氣，說『這棟大樓太亂了，
    好像白色恐怖一樣』，並跟到場之甲○○表示不要亂講話，
    從頭到尾伊所說的話，都沒有要妨害告訴人名譽的意思云云
    。經查：
(一)、被告2 人於95年3 月24日夜間10時30分許，在高雄市新興區
    ○○○路86號「華南花園大廈」1 樓處，因細故與告訴人發
    生爭執，當時被告甲○○有陳述「這個大樓那麼多神經病」
    一語，而被告丁○○亦有陳述「你是我們大樓的恐怖，白色
    恐怖」、「狗不要亂啼」之言語等事實，有告訴人提出之案
    發當時之蒐證錄音光碟可稽（偵1 卷證物袋內），並經原審
    當庭勘驗該蒐證錄音光碟無訛（見原審卷第43至55頁之勘驗
    筆錄），復為被告2 人所不否認，堪以認定。
(二)、又被告2 人陳述前揭言語之地點，係在高雄市新興區○○○
    路86號「華南花園大廈」1 樓處，而該處係屬開放之公共空
    間，有被告甲○○提出之現場相片可佐（見原審卷第57至59
    頁），是「華南花園大廈」之住戶或到該大樓之訪客，隨時
    會經由該處出入，則被告2 人於該處陳述前揭言語，顯係在
    不特定多數人得以共見共聞之狀態下所為，要與公然侮辱罪
    之「公然」要件相符。又「神經病」、「狗不要亂啼」等言
    詞，均係對他人表示輕蔑之用語，依一般社會常情，足使他
    人在精神、心理上感到難堪及不愉快，是客觀上顯屬貶損、
    侮辱他人之言詞無訛。又被告2 人辱罵告訴人時，既在上開
    不特定多數人得以共見共聞之「華南花園大廈」1 樓處，又
    依錄音光碟對話內容譯文顯示，被告2 人係對告訴人辱罵，
    且至少有管理員莊睿謙在場，是被告2 人主觀上亦有公然侮
    辱告訴人之犯意。
三、論罪部分：
(一)、被告2 人行為後，刑法、刑法施行法業已於民國94年2 月2
    日、95年6 月14日修正公布，並均自95年7 月1 日施行。按
    行為後法律有變更者，適用行為時之法律，但行為後之法律
    有利於行為人者，適用最有利於行為人之法律，現行刑法第
    2 條第1 項定有明文。修正後刑法第33條第5 款規定「罰金
    ：新臺幣1 千元以上，以百元計算之。」與修正前刑法第33
    條第5 款規定「罰金：1 元以上。」不同，本案罰金刑最低
    度部分，經比較新舊法結果，以舊法有利於被告。
(二)、核被告2 人所為，均係犯刑法第309 條第1 項之公然侮辱罪
    。
四、原審未詳為推求，而為被告2 人均無罪之判決，容有未恰，
    檢察官上訴意旨執此而指摘原判決不當，為有理由，應由本
    院將原判決撤銷改判。爰審酌被告2 人僅因細故，竟口不擇
    言公然侮辱告訴人，造成告訴人精神上之傷害，且案發迄今
    仍未與告訴人達成和解，及渠等犯後之態度等一切情狀，分
    別量處如主文所示之刑。又被告2 人犯罪時間均在96年4 月
    24日以前，且非中華民國96年罪犯減刑條例第3 條所列不予
    減刑之情形，應依該條例第2 條第1 項第3 款規定，均減其
    宣告刑，並均諭知易科罰金之折算標準。又按易科罰金之折
    算標準，經適用修正前刑法第41條第1 項前段之結果，最高
    得以銀元300 元即新臺幣900 元折算1 日，依修正後刑法第
    41條第1 項前段之規定，則係以新臺幣1,000 元、2,000 元
    或3,000 元折算1 日，比較結果，自以舊法有利於被告，自
    應適用修正前41條第1 項前段規定諭知易科罰金之折算標準
    ，併此敘明。又被告2 人均未受有期徒刑以上刑之宣告，有
    被告2 人前科紀錄表可查（被告甲○○雖曾於85年間因違反
    麻醉藥品管理條例案件，經法院判處有期徒刑4 月，如易科
    罰金以銀元300 元折算1 日，緩刑3 年在案，但因未經撤銷
    緩刑，依法其刑之宣告失其效力）。渠等因一時失慮致犯本
    案，經此偵審教訓當知警惕而無再犯之虞，本院認所宣告之
    刑以暫不執行為適當，爰均依法宣告緩刑2 年，以勵自新。
據上論結，應依刑事訴訟法第369 條第1 項前段、第364 條、第
299 條第1 項前段，刑法309 條第1 項、第41條第1 項前段、第
74條第1 項第1 款，中華民國96年罪犯減刑條例第2 條第1 項第
3 款、第7 條，修正前罰金罰鍰提高標準條例第2 條（現已刪除
），現行法規所定貨幣單位折算新臺幣條例第2 條，判決如主文
。
本案經檢察官陳宗吟到庭執行職務。
中    華    民    國    99    年    3     月    11    日
                刑事第六庭  審判長法  官  王憲義
                                  法  官  簡志瑩
                                  法  官  邱永貴
以上正本證明與原本無異。
不得上訴。
中    華    民    國    99    年    3     月    11    日
                                  書記官  鄭翠芬
附錄本件判決論罪科刑法條：
中華民國刑法第309 條
（公然侮辱罪）
公然侮辱人者，處拘役或3 百元以下罰金。
以強暴犯前項之罪者，處1 年以下有期徒刑、拘役或5 百元以下
罰金。

司法院資訊處製作；財團法人民間司法改革基金會備份。
